臺灣士林地方法院刑事判決
110年度訴字第143號
公  訴  人  臺灣士林地方檢察署檢察官
被      告  林智偉




上列被告因詐欺等案件，經檢察官提起公訴（109年度偵字第191
80號），本院判決如下：
    主    文
林智偉犯三人以上共同詐欺取財罪，處有期徒刑壹年肆月。
    事    實
一、林智偉於朋友聚會中認識真實姓名身分不詳、暱稱「鴻仔」
    之詐欺集團成員，竟與「鴻仔」等成年人，共同意圖為自己
    不法之所有，基於三人以上詐欺取財及掩飾、隱匿犯罪所得
    之來源與去向之洗錢犯意聯絡，先由本案詐欺集團成員於10
    9年9月25日上午某時許，假冒「張警官」名義，撥打電話予
    陳宏芝，向其佯稱：涉犯刑事案件需繳納保證金等詞，致陳
    宏芝陷於錯誤，於同日16時許，在臺北市北投區中和街與珠
    海路口將所提領之現金34萬元交付予林智偉後，林智偉再於
    同日至臺北市○○區○○街00號附近停車場，將上開贓款交付予
    「鴻仔」，以此方式掩飾、隱匿詐欺犯罪所得之來源、去向
    而移轉犯罪所得。嗣經陳宏芝發覺有異，報警處理，始循線
    查悉上情。
二、案經陳宏芝訴由臺北市政府警察局北投分局報告臺灣士林地
    方檢察署檢察官偵查起訴。
    理    由
壹、程序方面
一、本判決認定犯罪所依據被告林智偉本人以外之人於審判外之
    言詞及書面陳述，雖屬傳聞證據；然檢察官及被告於言詞辯
    論終結前，對於該等證據之證據能力均無爭執，且同意作為
    證據【本院110年度訴字第143號卷（下稱本院訴字卷）第22
    至25、220、221、355至358頁】；又本院審酌該等證據資料
    製作時之情況，尚無違法不當或證明力明顯過低之瑕疵，與
    待證事實復俱有關連性，認以之作為本案證據應屬適當，依
    刑事訴訟法第159條之5規定，具有證據能力。
二、其餘本案認定犯罪事實之所有證據資料（含書證、物證等）
    ，均與本案事實具有關聯性，並無事證足認有違背法定程序
    或經偽造、變造等情事，且經本院依法踐行調查程序，檢察
    官及被告對於證據能力均未爭執，故均具有證據能力。
貳、實體方面
一、認定犯罪事實所憑之證據及理由：
    訊據被告固不否認有依「鴻仔」指示，於上開時、地向被害
    人陳宏芝收取現金34萬元，並於同日至臺北市○○區○○街00號
    附近停車場，將上開現金款項交付予「鴻仔」等情，惟矢口
    否認有三人以上共同詐欺取財之犯行，並辯稱：伊係在本案
    案發前約2個月左右，於朋友聚會時認識「鴻仔」，「鴻仔
    」向伊表示有人欠「鴻仔」錢、有一筆款項要收、要伊幫忙
    ，且可賺2,000元，但伊未自稱是「江專員」，否認有加重
    詐欺、洗錢犯行云云。然查：
（一）上開被害人陳宏芝遭詐欺集團詐欺取財等情，業據證人即
      被害人陳宏芝於警詢時證述甚詳【臺灣士林地方檢察署10
      9年度偵字第19180號卷（下稱偵卷）第9至11頁）】，並
      有被害人之郵政存簿儲金簿影本、國泰世華銀行帳戶明細
      及台北富邦銀行帳戶存摺影本、臺北市政府警察局北投分
      局光明派出所受理刑事案件報案三聯單、內政部警政署反
      詐騙諮詢專線紀錄表、陳宏芝指證照片11張、監視器翻拍
      照片共40張可稽（偵卷第13至23、35至73、75頁），堪信
      為真實。
（二）被告雖以前詞置辯，惟審諸被告於警詢時即供承：我係在
      案發前2個月左右，在朋友聚會時認識暱稱「鴻仔」之人
      ，「鴻仔」表示有一條錢要收、要我幫忙，有錢賺，可以
      賺2,000元，但沒有說什麼錢等語明確（偵卷第27、28 頁
      ），嗣於偵查時改稱：係案發當下「鴻仔」先打電話至伊
      手機，表示因被害人欠他錢，叫伊將手機交給被害人接聽
      ，之後被害人即交款給伊云云（偵卷第99頁），被告就被
      害人何以需交款與「鴻仔」所指定之被告，供詞前後迥異
      ，顯已有畏罪卸責之情；又被害人於址設臺北市○○區○○街
      00號之全聯超市操作自動櫃員機領款之際，被告即依「鴻
      仔」指示，於被害人周遭徘徊以監視被害人，此有監視器
      錄影畫面翻拍照片可參（偵卷第35至73頁），且被告於警
      詢時即已自承係因「鴻仔」交代別讓被害人跑掉等語（偵
      卷第27頁），被告所為核與詐騙集團出面取款之車手，兼
      有監視被害人遭詐欺後領款過程，倘偶遇員警或銀行人員
      察覺有異、關懷領款時，即可即時回報詐欺集團以免遭查
      獲等詐欺集團一線人員之角色相符，況果被告僅係單純受
      友人「鴻仔」委託而向被害人收取返還之欠款，其大可大
      方出面向擬預收款項之欠款人表明身份，焉需如此詭譎跟
      蹤被害人並於周遭監視其提領款項之動態，遑論被害人尚
      指述被告取款時係自稱姓「江」之男子，且其當下於電話
      中向「陳主任」確認該名男子之身分等語在卷（偵卷第10
      頁），茍被告僅係代「鴻仔」取款，如非事涉不法，又何
      需捏改姓為「江」，再以被告於警詢時即自承係擔任取款
      車手的工作（偵卷第28頁），俱見被告前開辯詞，核係事
      後卸責之詞，不足採信。
（二）再者，依現行實務上詐騙集團組織之運作方式，均屬階層
      嚴明、分工縝密之集團犯罪，集團成員通常包含負責撥打
      網路電話、以手機通訊軟體實行詐騙者、負責與被害人面
      交或提領款項之車手、負責向車手收取款項上繳之收水者
      、負責招攬車手、收購帳戶者等不同角色，且為阻礙檢警
      查緝，各階層或分工者均以不相識之多數人分別任之，以
      免遭檢警查獲下游共犯後追本溯源、一網打盡。而觀諸本
      案被害人遭詐騙之過程，光是電話詐騙即多次轉換為165
      反詐騙「陳主任」、「張警員」等不同角色，依前開被告
      供述，可知尚有負責出面取款者、向取款之車手收水者等
      分工。被害人亦於偵查時時證稱：我於9月2日15時31分接
      到陳主任的來電，他問我領完錢了沒有，還說會交代一個
      姓江的年輕人前來拿錢，所以我於16時多到臺北市北投區
      中和街與珠海路口，有一名年輕人主動朝我走過來自稱姓
      江，我在電語中跟陳主任確認對方身份後，我便將我提領
      的34萬元交給他，歹徒先打我室內電話，來電號碼都未顯
      示，之後都打我手機，13時許陳主任打給我直到我把錢給
      對方後才掛斷（偵卷第10、11頁），被告於偵訊時則供稱
      ：我當天先搭計程車至停車場之後，「鴻仔」也有搭計程
      車過來，我到上址向被害人拿錢時，「鴻仔」先打電話至
      我手機，表示該名女子欠他錢，叫我把手機拿給她聽電話
      ，之後該女子就將錢交給我，我就將錢拿至停車場交給「
      鴻仔」等語（偵卷第99頁），可見被告於109年9月25日16
      時許，在臺北市北投區中和街與珠海路口向被害人收取詐
      欺贓款時，其與被害人均持手機與他人通話中，被告既稱
      其係與「鴻仔」通話，其應已認知本案除「鴻仔」外，尚
      有其他身份不詳之人擔任詐騙集團分工，主觀上有三人以
      上共犯詐欺取財之犯意至明。
（三）綜上所述，被告所辯，顯係飾卸之詞，殊無可採，本案事
      證明確，被告犯行堪以認定。
二、論罪科刑：
（一）按洗錢防制法業於105年12月28日修正公布，並於106年6
      月28日生效施行。依修正後即現行洗錢防制法第2條第2款
      、第3條第2規定，掩飾或隱匿刑法第339條犯罪所得之本
      質、來源、去向、所在、所有權、處分權或其他權益者，
      即構成洗錢行為。是依修正後洗錢防制法，掩飾刑法第33
      9條詐欺取財犯罪所得去向、所在之行為，亦可構成洗錢
      罪。參諸洗錢防制法第2條修正之立法理由，可知本次修
      正洗錢行為之定義，係因修正前條文對洗錢行為之定義範
      圍過窄，對於洗錢行為之防制與處罰難以有效達成，為擴
      大洗錢行為之定義，以含括洗錢之各階段行為。又洗錢之
      前置犯罪完成，取得財產後所為隱匿或掩飾該財產的真實
      性質、來源、所在地、處置、轉移、相關的權利或所有權
      之行為，固為典型洗錢行為無疑，然於犯罪人為前置犯罪
      時，即提供帳戶供犯罪人作為取得犯罪所得之人頭帳戶，
      或於其後交付犯罪所得款項製造金流斷點，致無法查得犯
      罪所得流向等，均會產生掩飾或隱匿該犯罪不法所得真正
      去向之洗錢效果。亦即，從犯罪者之角度觀察，犯罪行為
      人為避免犯行遭查獲，會盡全力滅證，但對於犯罪之成果
      即犯罪所得，反而會盡全力維護，顯見洗錢犯罪本質上本
      無從確知犯罪行為之存在，僅為合理限制洗錢犯罪之處罰
      ，乃以不法金流與特定犯罪有連結為必要。是以，依犯罪
      行為人取得該不法金流之方式，已明顯與洗錢防制規定相
      悖，有意規避洗錢防制規定，為落實洗錢防制，避免不法
      金流流動，自不以提供帳戶為限，亦包括取得款項後，將
      款項交予犯罪組織之其他成員，致無法或難以追查犯罪所
      得去向之洗錢結果。本次修法既於立法理由中明示掩飾不
      法所得去向之行為亦構成洗錢，則以匯款或交付現金等方
      式，致產生掩飾或隱匿不法犯罪所得真正去向之行為，亦
      屬洗錢防制法第14條第1項所規範之洗錢類型（最高法院1
      08年度台上字第1744號判決意旨參照）。查被告所參與之
      加重詐欺罪，為洗錢防制法第3條第1款所稱之特定犯罪，
      而本案詐騙手法，係先由本案詐欺集團成員對被害人施以
      詐術，使被害人將詐欺贓款交予被告，再由被告至指定地
      點交由其他成員，製造金流斷點，使司法機關難以溯源追
      查犯罪所得之蹤跡與後續犯罪所得持有者，以達隱匿特定
      犯罪所得之所在及去向，依上開說明，自屬洗錢防制法所
      規範之洗錢行為。
（二）核被告所為，係犯刑法第339條之4第1項第2款之三人以上
      共同詐欺取財罪及洗錢防制法第14條第1項、第2條第2款
      之洗錢罪。
（三）按共同實施犯罪行為之人，在合同意思範圍以內，各自分
      擔犯罪行為之一部，相互利用他人之行為，以達其犯罪之
      目的者，即應對於全部所發生之結果，共同負責；故共同
      正犯間非僅就其自己實施之行為負其責任，並在犯意聯絡
      之範圍內，對於其他共同正犯所實施之行為，亦應共同負
      責，是於集團式犯罪，原不必每一共犯均有直接聯繫，亦
      不必每一階段均參與，祇須以自己共同犯罪之意思，事前
      同謀，而由其中一部分人實施犯罪行為者，即應對於犯罪
      結果負共同正犯罪責，並無分別何部分為孰人下手之必要
      。查被告與其所屬之詐欺集團成員，均知悉內部分工所從
      事行為係整體詐欺取財行為分擔之一環，各成員縱未親自
      參與詐騙被害人行為，然既於犯意聯絡範圍內相互利用集
      團成員行為，達犯罪目的，應認被告就前揭犯行，與綽號
      「鴻仔」等真實姓名年籍不詳之人間，就上開犯行，有犯
      意聯絡及行為分擔，應論以共同正犯。
（四）被告所犯三人以上共同詐欺取財罪及洗錢罪部分，係在同
      一犯罪決意及計畫下所為行為，雖然時、地，在自然意義
      上並非完全一致，然仍有部分合致，且犯罪目的單一，依
      一般社會通念，應評價為一行為方符合刑罰公平原則，屬
      一行為觸犯數罪名之想像競合犯，依刑法第55條規定從一
      重之三人以上共同詐欺取財罪處斷。
（五）被告僅參與109年9月25日本次之行為，實難認被告有持續
      牟利而參與犯罪組織之犯意，亦無足夠證據證明被告係明
      知對方為詐騙集團之組織，即難認其所為已構成參與犯罪
      組織犯罪；又按三人以上共同犯詐欺取財罪，應構成加重
      詐欺取財罪，刑法第339條之4第1項第2款固有明文，惟按
      共同正犯因為在意思聯絡範圍內，必須對於其他共同正犯
      之行為及其結果負責，從而在刑事責任上有所擴張，此即
      「一部行為，全部責任」之謂，而此意思聯絡範圍，亦適
      為「全部責任」之界限，若他犯所實施之行為，超越原計
      劃之範圍，而為其所難預見者，則僅應就其所知之程度，
      令負責任，因此共同正犯之逾越（過剩），僅該逾越意思
      聯絡範圍之行為人對此部分負責，未可概以共同正犯論（
      最高法院85年度台上字第4534號判決、101年度台上字第4
      673號判決意旨參照）。查本件詐欺集團成員固對告訴人
      佯稱其係張警官；然被告均否認知情，且無證據得以證明
      此節，尚難認被告就「冒用公務員名義」部分與上開詐欺
      集團成員有所認知及犯意聯絡，即無此加重條款之適用，
      是檢察官於起訴書事實欄記載被告本件3人以上加重詐欺
      犯行，尚具有與集團成員共同冒用公務員名義之加重條件
      ，尚有未洽，併予指明。    
（六）爰以行為人責任為基礎，審酌被告受加入詐欺集團而依「
      鴻仔」指示，向被害人收取遭詐欺款項並轉交予「鴻仔」
      ，以此方式掩飾、隱匿該等詐欺所得款項之來源及去向，
      使偵查機關無從追溯該等犯罪所得，所為實有不該；復衡
      酌被害人受騙之金額為34萬元，以及被告犯後原均坦承犯
      行，至本院審理時改稱否認有三人以上共同詐欺取財、洗
      錢犯行，且雖與被害人於110年8月11日達成和解，卻未依
      約遵期賠償，僅賠償共計5萬元（見本院訴字卷97、98、1
      73、205頁）之犯後態度，暨被告自陳國中畢業之教育程
      度，未婚、無子女、現與奶奶同住並從事鐵工工作，月收
      入約4萬元、需扶養奶奶之家庭經濟狀況（本院訴字卷第3
      32頁），及檢察官及被害人就科刑之意見（本院訴字卷第
      頁）等一切情狀，量處如主文所示之刑。
三、沒收：
　　被告於警詢時雖供稱「鴻仔」表示有一筆錢要收，幫他可以
    賺2,000元，但未取得等語（偵卷第28、29、99頁），且卷
    內無證據證明被告確有收取上開報酬，故不予宣告沒收。
據上論斷，應依刑事訴訟法第299條第1項前段，判決如主文。
本案經檢察官郭千瑄提起公訴，檢察官蔡元仕、郭季青到庭執行
職務。
中　　華　　民　　國　　111 　年　　8 　　月　　30　　日
                  刑事第一庭　審判長法  官  陳明偉
　　　　　　　　　
　　　　　　　　　                  法  官  鍾晴
　　　　　　　　　
　　　　　　　　　                  法  官  吳佩真
　　　　　　　　　
以上正本證明與原本無異。
如不服本判決應於收受送達後20日內向本院提出上訴書狀，並應
敘述具體理由。其未敘述上訴理由者，應於上訴期間屆滿後20 
日內向本院補提理由書 (均須按他造當事人之人數附繕本 )「切
勿逕送上級法院」。
                                    書記官  黃婕宜
中　　華　　民　　國　　111 　年　　8 　　月　　30　　日
附錄本案論罪科刑法條：
洗錢防制法第14條第1項
有第二條各款所列洗錢行為者，處7年以下有期徒刑，併科新臺
幣500萬元以下罰金。　

刑法第339條之4第1項第2款：
犯第339條詐欺罪而有下列情形之一者，處1年以上7年以下有期
徒刑，得併科100萬元以下罰金：　　　　　
二、三人以上共同犯之。